【裁判字號】    89,上訴,220
【裁判日期】    890316
【裁判案由】    偽造文書等
【裁判全文】
臺灣高等法院刑事判決                            八十九年度上訴字第二二號
    上  訴  人
    即  被  告  甲○○
右上訴人因偽造文書等案件，不服臺灣板橋地方法院八十八年度訴字第一四八號，中
華民國八十八年十月二十一日第一審判決（起訴案號：臺灣板橋地方法院檢察署八十
七年度偵字第一０六０五號）提起上訴，本院判決如左：
    主  文
上訴駁回。
甲○○緩刑參年。
    事  實
一、甲○○自民國（下同）八十五年一月二十三日至同年三月十五日間，僱用乙○○
    於其所承包晶揚實業有限公司之工程，工作二十九日，給付蕭某新台幣（下同）
    伍萬參仟元薪資。詎陳某竟基於偽造私文書之概括犯意，於八十五年間，在不詳
    地點，利用不知情之刻印師傅偽造「乙○○」名義之「篆體」印章乙枚，復執上
    開偽造之印章，連續在附表編號一至三所示之台昕營造有限公司（下稱台昕公司
    ）、晶揚實業有限公司（下稱晶揚公司）之「工資發放單」、「工資表」另列之
    具領人「蓋章」或「印章」欄內，偽造『乙○○』名義之印文，表示乙○○已領
    取附表編號一至三所示之薪（工）資，而偽造該私文書。甲○○又基於前開犯意
    ，於不詳地點，另行利用不知情之刻印師傅偽造「乙○○」名義之「楷體」印章
    乙枚後，輾轉交付予不知情之林裕章會計師，並使林某蓋用「乙○○」名義之「
    楷體」印章於附表編號四至十五所示聯貿興業有限公司（下稱聯貿公司）之「薪
    津表」另列之「領款人蓋章」欄內，而偽造附表編號四至十五所示之『乙○○』
    名義之「楷體」印文，及表示乙○○已領取附表編號四至十五所示薪資之私文書
    ，均足以生損害於乙○○暨稅捐稽徵機關所得歸戶、稅捐核課之正確性。
二、案經被害人乙○○訴由臺灣板橋地方法院檢察署檢察官偵查起訴。
    理  由
一、訊據上訴人即被告甲○○坦承乙○○僅於八十五年一月至三月間為其承包之工程
    工作，及撰刻乙○○之印章蓋於薪資表上等情不諱。雖其矢口否認有偽造文書之
    犯行，辯稱：「乙○○向我借了八千元，中途離職不繼續工作，無工資可扣，他
    就同意我用報薪資方式來抵還借款，印章亦是乙○○同意我刻的，我不知道這樣
    做違法」云云，惟查：
  (一)右揭事實，業據告訴人乙○○指訴歷歷，被告甲○○於原審亦坦承「‧‧‧乙○
    ○並沒有明說要我刻章‧‧‧」，與告訴人指訴並無授權被告刻印章等情相符（
    見原審卷第四十二頁），並有告訴人之綜合所得稅各類所得查詢資料乙紙（偵查
    卷第八頁）、財政部台灣省南區國稅局綜合所得稅核定通知書影本（偵查卷第二
    十一頁）、財政部臺灣省南區國稅局臺東縣分局八十七年八月十八日函附綜合所
    得稅各類所得查詢芰表（偵查卷第二十九、三十頁）、證人即台昕公司負責人謝
    淑玲提出之「工發放單」及切結書影本（原審卷第四十八、四十九頁）、證人即
    晶揚公司職員王玲蘭提出之「晶揚實業股份有限公司工資表」影本二件（原審卷
    第五十一頁、第五十二頁）、證人即聯貿公司之職員呂淑英提出之「聯貿興業有
    限公司薪津表」影本二十一紙（原審卷第一三五至一五五頁）在卷可稽。另參酌
    附表編號一至三所偽造之「乙○○」印文為「篆體」形式（見原審卷第四十八、
    五十一、五十二頁），而編號四至十五則為「楷體」形式（見原審卷第一三五至
    一五五頁），依照常理判斷，被告倘經告訴人授權代刻印章，則乙枚即為足夠，
    實無再刻一枚之理。
  (二)證人呂淑英於原審證稱：「（「乙○○」之「楷體」印章）是甲○○認可，我們
    去刻的，再由會計蓋上的」，而被告則供稱：「是我給聯貿身分證影本，（「乙
    ○○」之「楷體」印章）是我提供的」等語（見原審卷第一三一頁反面），原審
    以此質之證人呂淑英乃又證稱：「我不太清楚」云云，是證人呂淑英所證前後不
    一，難予採信；再參酌被告於原審供稱：「乙○○並沒有明說要我刻印章，但這
    行就是這樣子」等情（見原審卷第四十二頁），可見附表編號四至十五所示「乙
    ○○」之「楷體」印章，亦係被告偽造無誤。
  (三)證人呂淑英於原審又證稱：「（聯貿公司）外帳是會計師（林裕章）所記，本薪
    資表（即附表編號四至十五所示薪資表）是會計師報的」（見原審卷第一三一頁
    反面），並提出「聯貿興業有限公司薪津表」影本二十一紙（附於原審卷第一三
    五頁至第一五五頁）為證，是被告利用不知情之會計師偽造此部分薪資表之犯行
    ，堪以認定。
  (四)又被告於八十五年一月二十三日至三月十五日僱用乙○○於所承包之晶揚實業有
    限公司工程工作，業據被告及告訴人陳明（見原審卷第十八頁、偵卷第十五頁反
    面），然被告僅支付五萬三仟元與告訴人之事實，亦據告訴人指訴甚詳（見偵卷
    第十五頁反面），核算附表所示『工資』竟達三十餘萬元，為告訴人「實領」薪
    資「伍倍」有餘，益見被告確有偽造文書之犯行。又告訴人固曾受僱於被告而於
    所承包晶揚公司之工地工作，惟告訴人並未受領晶揚公司給付附表編號二、三所
    示之薪（工）資，僅僅受領其僱用人即被告給付五萬三千元，被告執偽造之印章
    而蓋用於附表編號二、三所示之「文書」，仍難解免偽造私文書之罪責。
  (五)綜上所述，本件事證明確，被告上開所辯，要屬卸責之詞，不足採信，其犯行堪
    以認定。
二、按本件之「工資表（或工資發放單、薪津表）」，係被告行為時施行有效之商業
    會計法（八十四年五月十九日修正公布）第十四條第三款所定之原始憑證，即「
    由商業『本身』自行製存之內部憑證」（現行商業會計法第十六條第三款同旨，
    商業通用會計制度規範則明定「內部憑證─由商業本身自行製存者，如請購單、
    驗收單、『工資表』等」），於商業之「工資表（或工資發放單、薪津表）」『
    另列』具領人「蓋章」或「印章」或「領款人蓋章」欄，則具領人於該欄內蓋章
    ，即表示領取該薪（工）資，是該薪（工）資表即兼具有收據之性質，即屬刑法
    第二百十條所定之私文書，此有最高法院八十四年度台上字第一七四０號判決意
    旨參照。核被告所為，係犯刑法第二百十條之偽造私文書罪，其偽造印章、印文
    ，為偽造私文書之階段行為，均不另論罪。其先後多次偽造私文書犯行，時間緊
    接，構成要件相同，顯係基於概括之犯意為之，依連續犯之規定，以一罪論，並
    加重其刑。其利用不知情之刻印師傅偽造印章及利用不知情之會計師偽造附表編
    號四至十五所示之私文書，為間接正犯。被告偽造印章、印文及為附表編號二、
    三所示犯行，起訴書雖未敘及，惟與起訴部份有實質上一罪或連續犯裁判上一罪
    之關係，均為起訴效力所及，本院自得併予審究。起訴書犯罪事實欄既已載及被
    告填製不實工資表等之基礎事實，雖漏引刑法第二百十條，本院仍得就右開犯行
    予以審理。公訴意旨以被告所為係犯現行商業會計法第七十一條第一款之填製不
    實會計憑證罪，尚有未洽（詳後述），起訴法條應予變更。
三、原審經審理之結果，認被告等罪證明確，適用刑法第二百十條、第二百十九條、
    第五十六條之規定，審酌被告犯罪之動機、手段、犯罪所生之損害，及犯罪後態
    度等一切情狀，量處被告甲○○有期徒刑四月，並宣告偽造之乙○○楷體印章一
    枚及偽造附表所示之印文，均予以沒收，另說明偽造乙○○篆體印章一枚，據被
    告陳明業已丟棄，故不諭知沒收，經核認事用法及量刑，均無不合。被告上訴意
    旨仍執陳詞否認犯罪，為無理由，應予駁回。末查被告甲○○素行良好，前未曾
    犯罪受有期徒刑以上刑之宣告，有臺灣高等法院檢察署刑案紀錄簡覆表在卷可稽
    ，且於八十七年七月二十三日與告訴人乙○○達成和解，並補償其所受損害，此
    有和解書一紙附卷可憑，經此科刑之教訓，今後應知警惕，當無再犯之虞，本院
    認其所受刑之宣告，以暫不執行為適當，爰併宣告緩刑三年，以勵自新。
四、公訴意旨另以被告未經乙○○同意，擅自「盜用」「乙○○」之印章蓋於向易紀
    公司領取工程款之工資表上，而填製上開會計憑證，並被告所為附表編號一、編
    號四至十五所示犯行，均另成立現行商業會計法第七十一條第一款之填製不實會
    計憑證罪云云。惟查：
  (一)現行商業會計法第七十一條第一款、本件行為時施行有效即修正前商業會計法第
    六十六條第一款之罪，均以商業負責人、主辦及經辦會計人員為處罰對象，現行
    商業會計法修正時，另增列「依法受託代他人處理會計事務之人員」，上開條項
    所定之罪係「身分犯」，苟行為人不具上開身分，復無刑法第三十一條第一項所
    定「共同實施、或教唆、幫助之關係」，自不得論以該罪。查晶揚公司之負責人
    為林振福，台昕公司之負責人為謝淑玲，聯貿公司之負責人為呂火煉，有綜合所
    得稅各類所得資料查詢表載明上情足參（見偵卷第三十頁），起訴書謂被告為「
    商業負責人」，自嫌無據。此外，復查無任何積極確切之事證足認被告與上列人
    員具共同實施、或教唆、幫助之關係，自難以被告行為後修正公布施行之現行商
    業會計法第七十一條第一款規定相繩。
  (二)次查，證人即易紀公司之負責人黃連池，固於原審證稱：「薪資表應該有乙○○
    的印章」（見原審卷第一二三頁），惟查，證人方美華於原審證稱：「我只帶甲
    ○○薪資表，甲○○只領受二萬八千元說要以乙○○的資料來申報，說要補資料
    ，但未補」（見原審卷第四十三頁反面），則被告既未補乙○○之資料予方美華
    任職之易紀公司，已難遽認被告有偽造乙○○之薪資表，且查證人方美華提出之
    薪資表確載受領薪資之人為被告甲○○（見原審卷第五十頁），並無「乙○○」
    之印文，益證被告並無偽造乙○○之薪資表。
  (三)綜上所述，被告被訴之此部分犯行，尚屬不能證明，惟公訴意旨認此部份與前揭
    有罪部份，有連續犯裁判上一罪或實質上一罪之關係，故不另為無罪之諭知。
五、據上論斷，應依刑事訴訟法第三百六十八條、刑法第七十四條第一款，判決如主
    文。
本案經檢察官洪威華到庭執行職務。
中     華     民     國    八十九   年       三       月      十六      日
                             臺灣高等法院刑事第四庭
                                 審判長法  官  蔡  永  昌
                                       法  官  陳  榮  和
                                       法  官  李  得  灶
右正本證明與原本無異。
如不服本判決應於收受送達後十日內向本院提出上訴書狀，其未敘述上訴之理由者並
得於提起上訴後十日內向本院補提理由書（均須按他造當事人之人數附繕本）。
                                       書記官  廖  艷  莉
中     華     民     國    八十九   年       三       月     二十二     日
附錄：本判決論罪科刑法條全文
刑法第二百十條
偽造、變造私文書，足以生損害於公眾或他人者，處五年以下有期徒刑。
附表：
┌──┬────┬────┬───────┬─────┬───────┐
│    │   │        │              │填報之薪（│              │
│編號│文件名稱│所屬公司│偽 造 之 印 文│工）資金額│ 備        註 │
│    │        │        │              │（新台幣）│              │
├──┼────┼────┼───────┼─────┼───────┤
│    │        │        │              │          │含八十五年七月│
│    │        │        │              │          │、八月、九月、│
│ １ │工資發放│台昕營造│偽造『乙○○』│八００００│、十月之『工資│
│    │單      │有限公司│印文四枚。    │元        │』。          │
│    │        │        │              │          │影本附原審卷第│
│    │        │        │              │          │四十八頁。    │
├──┼────┼────┼───────┼─────┼───────┤
│    │        │        │              │          │八十五年二月份│
│ ２ │工 資 表│晶揚實業│偽造『乙○○』│三一六八六│之『工資』。  │
│    │        │有限公司│印文乙枚      │元        │影本附原審卷第│
│    │        │        │              │          │五十一頁。    │
├──┼────┼────┼───────┼─────┼───────┤
│    │        │        │              │          │八十五年三月份│
│ ３ │工 資 表│晶揚實業│偽造『乙○○』│三五０００│之『工資』。  │
│    │        │有限公司│印文乙枚      │元        │影本附原審卷第│
│    │        │        │              │          │五十二頁。    │
├──┼────┼────┼───────┼─────┼───────┤
│    │        │        │              │          │八十五年一月份│
│ ４ │薪 津 表│聯貿興業│偽造『乙○○』│一三０００│之『薪津』。  │
│    │        │有限公司│印文乙枚      │元        │影本附原審卷第│
│    │        │        │              │          │一三五頁。    │
├──┼────┼────┼───────┼─────┼───────┤
│    │        │        │              │          │八十五年二月份│
│ ５ │薪 津 表│聯貿興業│偽造『乙○○』│一三０００│之『薪津』。  │
│    │        │有限公司│印文乙枚      │元        │影本附原審卷第│
│    │        │        │              │          │一三六頁。    │
├──┼────┼────┼───────┼─────┼───────┤
│    │        │        │              │          │八十五年三月份│
│ ６ │薪 津 表│聯貿興業│偽造『乙○○』│一三０００│之『薪津』。  │
│    │        │有限公司│印文乙枚      │元        │影本附原審卷第│
│    │        │        │              │          │一三七頁。    │
├──┼────┼────┼───────┼─────┼───────┤
│    │        │        │              │          │八十五年四月份│
│ ７ │薪 津 表│聯貿興業│偽造『乙○○』│一三０００│之『薪津』。  │
│    │        │有限公司│印文乙枚      │元        │影本附原審卷第│
│    │        │        │              │          │一三八頁。    │
├──┼────┼────┼───────┼─────┼───────┤
│    │        │        │              │   │八十五年五月份│
│ ８ │薪 津 表│聯貿興業│偽造『乙○○』│一三０００│之『薪津』。  │
│    │        │有限公司│印文乙枚      │元        │影本附原審卷第│
│    │        │        │              │          │一四０頁。    │
├──┼────┼────┼───────┼─────┼───────┤
│    │        │        │              │          │八十五年六月份│
│ ９ │薪 津 表│聯貿興業│偽造『乙○○』│一三０００│之『薪津』。  │
│    │        │有限公司│印文乙枚      │元        │影本附原審卷第│
│    │        │        │              │          │一四二頁。    │
├──┼────┼────┼───────┼─────┼───────┤
│    │        │        │              │          │八十五年七月份│
│ １０ │薪 津 表│聯貿興業│偽造『乙○○』│一三０００│之『薪津』。  │
│    │        │有限公司│印文乙枚      │元        │影本附原審卷第│
│    │        │        │              │          │一四四頁。    │
├──┼────┼────┼───────┼─────┼───────┤
│    │        │        │              │          │八十五年八月份│
│  │薪 津 表│聯貿興業│偽造『乙○○』│一三０００│之『薪津』。  │
│    │        │有限公司│印文乙枚      │元        │影本附原審卷第│
│    │        │        │              │          │一四六頁。    │
├──┼────┼────┼───────┼─────┼───────┤
│    │        │        │              │          │八十五年九月份│
│  │薪 津 表│聯貿興業│偽造『乙○○』│一三０００│之『薪津』。  │
│    │        │有限公司│印文乙枚      │元        │影本附原審卷第│
│    │        │        │              │          │一四八頁。    │
├──┼────┼────┼───────┼─────┼───────┤
│    │        │        │              │          │八十五年十月份│
│  │薪 津 表│聯貿興業│偽造『乙○○』│一三０００│之『薪津』。  │
│    │        │有限公司│印文乙枚      │元        │影本附原審卷第│
│    │        │        │              │          │一五０頁。    │
├──┼────┼────┼───────┼─────┼───────┤
│    │        │        │              │          │八十五年十一月│
│  │薪 津 表│聯貿興業│偽造『乙○○』│一三０００│份之『薪津』。│
│    │        │有限公司│印文乙枚      │元        │影本附原審卷第│
│    │        │        │              │          │一五二頁。    │
├──┼────┼────┼───────┼─────┼───────┤
│    │        │        │              │          │八十五年十二月│
│  │薪 津 表│聯貿興業│偽造『乙○○』│一七０００│份之『薪津』。│
│    │        │有限公司│印文乙枚      │元        │影本附原審卷第│
│    │        │        │              │          │一五四頁。    │
└──┴────┴────┴───────┴─────┴───────┘


司法院資訊處製作；財團法人民間司法改革基金會備份。
